ACORDAO-COMPLETO-2588411

ACÓRDÃO 3516/2023 ATA 13/2023 - PRIMEIRA CÂMARA

VISTO, relatado e discutido este pedido de reexame interposto pelo Comando da Aeronáutica contra o Acórdão 1926/2022-TCU-Primeira Câmara, que apreciou representação a respeito de possível violação do princípio da transparência devido à ausência de disponibilização dos dados necessários para o controle da legalidade e da legitimidade do uso de aeronaves da Força Aérea Brasileira (FAB) , por parte das autoridades federais listadas no Decreto 10.267/2020, 
ACORDAM os ministros do Tribunal de Contas da União, reunidos em sessão da Primeira Câmara, ante as razões expostas pelo relator e com fundamento no art. 48 da Lei 8.443/1992, c/c o art. 286 do Regimento Interno, em:
9.1. conhecer do pedido de reexame, para, no mérito, negar a ele provimento;
9.2. dar ciência desta deliberação ao recorrente.

Pedido de reexame interposto pelo Comando da Aeronáutica contra o Acórdão 1.926/2022-1ª Câmara, por meio do qual foi apreciada representação formulada pelo Deputado Federal Gustavo Fruet, a respeito de possível violação do princípio da transparência pela ausência de disponibilização dos dados necessários ao controle da legalidade e da legitimidade do uso de aeronaves da Força Aérea Brasileira (FAB) pelas autoridades federais listadas no Decreto 10.267/2020.

Primeira Câmara

Ministério da Defesa.

3. Interessados/Responsáveis/Recorrentes:
3.1. Interessado: Centro de Controle Interno da Aeronáutica.
3.2. Recorrente: Centro de Controle Interno da Aeronáutica.

Jorge Oliveira.

13.1. Ministros presentes: Walton Alencar Rodrigues (Presidente), Benjamin Zymler (Relator), Jorge Oliveira e Jhonatan de Jesus.
13.2. Ministro que alegou impedimento na Sessão: Jorge Oliveira.
13.3. Ministro-Substituto presente: Weder de Oliveira.

BENJAMIN ZYMLER

Ministro-Substituto Weder de Oliveira.

Adoto como relatório a instrução presente à peça 48, a qual contou com a anuência do corpo diretivo da Unidade de Auditoria Especializada em Recursos (AudRecursos) (peças 49 e 50) :
"INTRODUÇÃO 
	Trata-se do Pedido de Reexame interposto pelo Comando da Aeronáutica (peça 32) contra o Acórdão 1926/2022-TCU-Primeira Câmara, Relator Ministro-Substituto Weder de Oliveira (peça 21) .  
2.	Eis, o inteiro teor da deliberação recorrida:
VISTOS, relatados e discutidos estes autos de representação a respeito de possível violação do princípio da transparência, por parte do Comando da Aeronáutica, ao não disponibilizar os dados necessários para o controle da legalidade e da legitimidade do uso de aeronaves da Força Aérea Brasileira (FAB) , por parte das autoridades federais listadas no Decreto 10.267/2020.
ACORDAM os ministros do Tribunal de Contas da União, reunidos em sessão da 1ª Câmara, diante das razões expostas pelo Relator, em:
9.1. conhecer da presente representação para, no mérito, considerá-la procedente;
9.2. determinar ao Comando da Aeronáutica, com fundamento no art. 250, II, do RI/TCU, que, por força dos artigos 5º e 8º da Lei 12.527/2011 e do artigo 20, inciso III, da Lei 7.565/1986, passe a divulgar no sítio eletrônico https://www.fab.mil.br/voos a lista de passageiros dos voos realizados pela FAB e solicitados nos ternos do Decreto nº 10.267/2020;
9.3. recomendar à Casa Civil da Presidência da República, com fundamento no art. 250, III, do RI/TCU, que, com fundamento nos artigos 5º e 8º da Lei 12.527/2011 e no art. 1º, I, do Decreto 10.907/2021, adote medidas normativas e procedimentais para que as autoridades solicitantes de aeronaves da FAB não apenas disponibilizem as informações dispostas no art. 6º quando solicitadas, mas, também, as encaminhem ao Comando da Aeronáutica, para a devida divulgação ativa, em seu sítio eletrônico, como forma de transparência integral sobre o uso das referidas aeronaves;
9.4. dar ciência ao Comando da Aeronáutica sobre a obrigatoriedade da disponibilização de informações públicas, quando requerida com base no art. 11 da Lei de Acesso à Informação;
9.5. dar ciência deste acórdão ao representante, à Casa Civil da Presidência da República, ao Comando da Aeronáutica e ao Ministério da Defesa. (grifado) 
HISTÓRICO
3.	Esta representação foi formulada pelo sr. Gustavo Fruet, deputado federal, a respeito de possível violação do princípio da transparência no âmbito do Comando da Aeronáutica, por não disponibilizar os dados necessários ao controle da legalidade e da legitimidade do uso de aeronaves da Força Aérea Brasileira (FAB) pelas autoridades federais listadas no Decreto 10.267/2020 (peça 1) . 
3.1. 	O representante encaminhou ao Tribunal de Contas da União (TCU) cópia do requerimento de informação 637/2021 da Câmara dos Deputados, direcionado ao Ministério da Defesa, com base no art. 50, § 2º, da Constituição Federal e nos arts. 115 e 116 do Regimento Interno daquela Casa Legislativa, por meio do qual foram solicitadas informações referentes a viagens de servidores públicos em aviões da FAB, no período de janeiro/2019 a maio/2021, especialmente sobre os ministros de Estado, dirigentes de empresas estatais e de agências reguladoras, bem como sobre as respectivas datas das viagens, destino, motivo do deslocamento e nomes dos acompanhantes (peça 1) . 
3.2.	Em atendimento à Câmara dos Deputados, o Ministério da Defesa afirmou que os voos realizados no período citado se conformam às regras estabelecidas no Decreto 10.267/2020 e que os trechos voados foram publicados no portal da FAB na internet. No entanto, a Força Aérea alegou não possuir a relação dos acompanhantes das autoridades, pois o referido controle está a cargo dos solicitantes das aeronaves, conforme estabelecido no art. 6º, § 1 º, do mencionado decreto (peça 1, p. 6) . 
3.3. 	Por meio do despacho de peça 7, o relator do processo, Ministro-Substituto Weder de Oliveira, conheceu da representação e determinou a oitiva do Comando da Aeronáutica para que se manifestasse a respeito dos fatos indicados. Essa oitiva foi realizada mediante o Ofício 48858/2021-TCU/Seproc, de 25/8/2021 (peça 8) .
3.4. 	Foram apresentadas as respostas à oitiva acima mencionada pelo Comando da Aeronáutica por meio dos Ofícios 166/AACEI/7882, de 10/9/2021, do Centro de Controle Interno da Aeronáutica (peça 10) e 390/AJUR-GABAER/8961, de 9/9/2021, do Comando da Aeronáutica (peça 11) . 
3.5.	Por meio da instrução de mérito de peça 13, o Auditor Federal de Controle Externo da Secretaria de Controle Externo da Defesa Nacional e da Segurança Pública propôs ao TCU:
a) conhecer da presente representação, satisfeitos os requisitos de admissibilidade previstos nos arts. 235 e 237, inciso III, do Regimento Interno deste Tribunal, e no art. 103, § 1º, da Resolução - TCU 259/2014, para, no mérito, considerá-la procedente; 
b) determinar, com fundamento no art. 250, inc. II, do RI/TCU, c/c art. 4º, I, da Resolução TCU 315/2020, ao Comando da Aeronáutica que, no prazo de 15 dias, passe a divulgar em seu sítio eletrônico na internet o evento funcional que motiva as viagens a serviço, bem como o nome completo e o CPF de todos os passageiros que integram a comitiva da autoridade solicitante, por força do art. 5º da Lei 12.527/2011, do inciso II do art. 3º da Lei 14.129/2021 e em atendimento aos princípios da racionalidade administrativa, da economia processual e da eficiência;
c) dar ciência do acórdão que vier a ser proferido ao representante, ao Comando da Aeronáutica e ao Ministério da Defesa, destacando que o relatório e o voto que fundamentam a deliberação a ser proferida podem ser acessados por meio do endereço eletrônico www.tcu.gov.br/acordaos e que, caso tenham interesse, o Tribunal pode encaminhar-lhes cópia desses documentos sem quaisquer custos; e d) arquivar o presente processo, com fundamento no art. 169, inciso III, do Regimento Interno do Tribunal.
3.6. 	Essa proposta foi acolhida pelo titular da unidade técnica, conforme despacho de peça 19. 
3.7.	Por meio do Acórdão 1926/2022-TCU-Primeira Câmara, Relator Ministro Weder de Oliveira (peça 21) , de 5/4/2022, o Tribunal conheceu da representação para, no mérito, considerá-la procedente e fazer determinações e recomendações pertinentes, nos termos transcritos no item 2, retro.  
3.8.	Irresignado, o Comando da Aeronáutica interpôs o presente pedido de reexame contra o referido citado Acórdão 1926/2022-TCU-Primeira Câmara, o qual será examinado adiante (peça 32) . 
EXAME DE ADMISSIBILIDADE 
4. 	Em consonância com a instrução anterior desta Secretaria de Recursos (Serur) , de 30/5/2022, reitera-se o exame preliminar de admissibilidade constante das peças 36 e 37, suspendendo-se os efeitos dos subitens 9.1 e 9.2 do acórdão recorrido.   
4.1.	Esse exame foi acolhido por despacho do relator, Ministro Benjamin Zymler (peça 40) , de 1º/6/2022, que conheceu do recurso, nos termos propostos pela Serur. 
EXAME TÉCNICO
Delimitação da análise 
5.	Constituem objetos desta instrução verificar se:
5.1.	Preliminar
	a) o Tribunal de Contas da União tem competência constitucional e legal para fiscalizar condutas de órgãos públicos federais relativas à Lei de Acesso à Informação (Lei 12.527/2011) .             
5.2.	Mérito
a) a determinação contida no subitem 9.2 do acórdão recorrido ao Comando da Aeronáutica afronta o disposto no art. 6º, § 1º, do Decreto 10.267/2020; 
b) cabe ao Comando da Aeronáutica, por não possuir a custódia das informações indicadas no subitem 9.2 da deliberação recorrida, atender a determinação disposta nesse subitem; e
c) as alegações recursais são procedentes e conduzem ao provimento do pedido de reexame.	 
PRELIMINAR
6.	No essencial, o recorrente alega a ausência de competência constitucional e legal do TCU para fiscalizar a adequação dos órgãos da Administração Pública Federal à Lei 12.527/2011 (Lei de Acesso à Informação) , uma vez que essa matéria não se enquadra dentre as atividades de "fiscalização contábil, financeira, orçamentária, operacional e patrimonial" previstas nos arts. 70 e 71 da Constituição Federal, inclusive em relação ao caso concreto, porquanto não há ato ilegítimo a ser sindicado, eis que a atuação do Comando da Aeronáutica de amolda aos preceitos do art. 2º do Decreto 10.267/2020.  
6.1.	Com base nessas alegações, o recorrente pede, preliminarmente, que o TCU reconheça a sua incompetência para fiscalizar a atuação do gestor público no tocante aos preceitos da Lei de Acesso à Informação, por não figurar em seu rol de competências legais e constitucionais. 
Análise
6.2.	Não procede a preliminar suscitada pelo recorrente. 
6.3.	É entendimento do TCU que compete à Corte de Contas a verificação dos mecanismos implantados pelos entes da Administração Pública Federal com vistas ao cumprimento da Lei 12.527/2011 (Lei de Acesso à Informação - LAI) , conforme Acórdão 2483/2018-TCU-Plenário, Relator Ministro-Substituto Augusto Sherman Cavalcanti, pois os procedimentos administrativos previstos na LAI destinados à publicização dos atos da Administração Pública Federal constituem atos de gestão e se submetem ao princípio da publicidade previsto no art. 37, caput, da Constituição Federal, submetendo-se, portanto, ao controle do TCU, diversamente do alegado pelo recorrente.    
6.4.	É entendimento também da Corte de Contas que não se submetem ao controle do TCU eventual negativa de informações por parte dos jurisdicionados, pois, neste caso, essa negativa não configura ato de gestão passível de fiscalização pelo Tribunal (art. 1º, § 1º, da Lei 8.443/1992) , podendo o interessado, se assim entender, recorrer à instância de controle competente, consoante disposto nos arts. 16 e 18 da LAI (Acórdão 2483/2018-TCU-Plenário, Relator Ministro-Substituto Augusto Sherman Cavalcanti) . 
6.5.	No sentido dos entendimentos acima enumerados, tem-se os seguintes enunciados, extraídos da ferramenta denominada "jurisprudência selecionada" do TCU e dos Boletins de Jurisprudência do TCU 412/2022 e 419/2022:
Compete ao TCU a verificação dos mecanismos implantados pelos entes da Administração Pública Federal com vistas ao cumprimento das disposições da Lei 12.527/2011  (Lei de Acesso à Informação) . Contudo, eventual negativa de informações por parte dos jurisdicionados não configura ato de gestão passível de fiscalização pelo Tribunal (art. 1º, § 1º, da Lei 8.443/1992) , podendo o interessado recorrer à instância de controle competente, conforme disposto nos arts. 16 e 18 da LAI. (Acórdão 2483/2018-TCU-Plenário, Relator Ministro-Substituto Augusto Sherman Cavalcanti) (grifado) 
Não compete ao TCU reclassificar o nível de acesso a informações qualificadas como sigilosas por órgão jurisdicionado, tampouco atuar como instância recursal de pedidos de acesso à informação. Todavia, em caso de ilegalidade na prática do ato de classificação da informação ou de inobservância de procedimento prescrito em lei, pode o Tribunal assinar prazo para anulação do ato (art. 71, inciso IX, da Constituição Federal) . (Acórdão 1735/2022-TCU-Plenário, Relator Ministro Vital do Rêgo) . 
Não compete ao TCU intermediar a obtenção de documentos ou informações a pedido de responsável, pois cabe ao próprio interessado pleitear o acesso às informações desejadas junto a órgãos e entidades públicas, com base nos procedimentos instituídos pela Lei 12.527/2011 (LAI) . (Acórdão 2040/2022-TCU-Plenário, Relator Ministro Bruno Dantas) .
6.6.	Por ratificar os entendimentos acima descritos, cabe a transcrição dos seguintes trechos do voto condutor do referido Acórdão 2483/2018-TCU-Plenário, de lavra do Ministro-Substituto Augusto Sherman Cavalcanti: 
Trata-se de expediente autuado como denúncia, dando conta do possível descumprimento da Lei 12.527/2011 (Lei de Acesso à Informação) pelo Conselho Regional de Engenharia e Agronomia do Rio Grande do Sul (Crea/RS) , ao mesmo tempo que solicita a entrega de documentos e a realização de auditoria na entidade.
2. No mencionado expediente (peça 2) o denunciante requer a entrega de documentos solicitados ao Crea/RS e a realização de auditoria especial no Conselho, sob a alegação de que aquela entidade teria descumprido a Lei 12.527/2011 (LAI) ao deixar de fornecer os documentos requeridos.
3. A análise realizada pela Secex/RS na instrução transcrita no relatório parte desta deliberação avalia que as solicitações de informações e documentos apresentadas pelo denunciante ao Crea/RS são nitidamente de natureza pública e não sigilosa, não havendo razão para a negativa de fornecimento. Assim, propõe o conhecimento da denúncia e o encaminhamento de determinações ao conselho.
4. Inicialmente, quanto à admissibilidade da presente denúncia, há que se destacar que o requerente não denominou como tal o seu requerimento ao Tribunal. Conforme apontado pela Secex/RS, a autuação do processo como denúncia decorreu do fato de o requerente não possuir legitimidade para formular representação. Entendo, entretanto, que o expediente seria melhor enquadrado no tipo processual 'Solicitação', tendo em vista os pedidos neles contidos. De qualquer forma, o requerente não possui legitimidade para formular solicitação de auditoria perante este Tribunal, conforme disposições do art. 1º, II, da Lei 8.443/1992. Também não compete ao Tribunal o fornecimento dos documentos requeridos ao Crea/RS.
5. Considero, ainda, não caber conhecer do pedido como denúncia, pois o eventual descumprimento da LAI por parte do Crea/RS não se configura, ao meu ver, ato de gestão passível de fiscalização por este Tribunal, nos termos do art. 1º, § 1º, da Lei 8.443/1992. Embora seja da competência do TCU a verificação dos mecanismos implantados por parte de entes da Administração Pública Federal com vistas ao cumprimento das disposições da LAI - a exemplo da auditoria autuada no TC-Processo Processo 014.856/2015-8, da relatoria do eminente Ministro-Substituto Weder de Oliveira - essa atuação não deve alcançar as eventuais disputas pontuais acerca de demandas formuladas junto aos jurisdicionados por particulares, como é o caso dos presentes autos, visto que a lei não conferiu tal atribuição ao TCU. Nessas situações, cabe ao interessado recorrer à Controladoria-Geral da União, nos termos do art. 16 da LAI. (grifado) 
6. No presente caso, conforme apontado pela Secex/RS, os elementos constantes dos autos não deixam dúvidas com relação à existência de notória desavença entre as partes (denunciante e presidente do Crea/RS) . Houve uma solicitação de documentos por parte do denunciante ao Crea/RS, os quais foram negados sob o argumento de que 'caracterizam abuso de direito de informação, e visam apenas causar transtornos administrativos a esta gestão, caracterizando uma espécie de auditoria particular com interesses não republicanos e sem nenhum amparo legal e institucional'.
7. Verifica-se, entretanto, que pelo menos parte das informações requeridas ao Crea/RS constam do rol de informações cuja divulgação, por meio do sítio eletrônico dos conselhos de fiscalização profissional, foi determinada no Acórdão 96/2016-TCU-Plenário, prolatado nos autos do TC-Processo Processo 014.856/2015-8 acima mencionado. Todavia, os monitoramentos anteriores do cumprimento dessa deliberação (Acórdão 2513/2016-TCU-Plenário e 1846/2017-TCU-Plenário) demonstram que o Crea/RS ainda não divulga várias das informações constantes da determinação monitorada. Dessa forma, observa-se que o Conselho ainda não está fornecendo as informações básicas necessárias ao atendimento da Lei de Acesso à Informação.
8. O último monitoramento do Acórdão 96/2016-TCU-Plenário, a cargo também da Secex/RS, autuado no TC-Processo Processo 017.583/2016-0, foi julgado por meio do Acórdão 1877/2018-TCU-Plenário, também da relatoria do Ministro-Substituto Weder de Oliveira, na sessão de 15/08/2018. Naquela decisão foi determinado à Secex/RS:
'"9.3.1. autue apartados para examinar de maneira individualizada o baixo nível de transparência identificado em determinados conselhos, considerando o escore individual, o escore médio, o porte do conselho e o porte do sistema profissional, encaminhando ao relator deste processo, previamente à autuação dos apartados, a relação dos conselhos selecionados, com as respectivas justificativas;'
9. Conforme acima mencionado, o Crea/RS foi um dos conselhos nos quais foi verificado baixo nível de transparência. Assim, ante a possibilidade de essa entidade vir a ser objeto de autuação de processo apartado em cumprimento ao comando acima, cabe determinar o apensamento desses autos ao apartado, caso venha a ser constituído.

MÉRITO
Das alegações recursais: (peça 107) 
7.	No mérito, o recorrente alega que: 
	a) não cometeu falha de natureza formal ou impropriedade que possa lhe impor a adoção de providências corretivas determinadas pelo TCU; 
	b) cumpre estritamente o que está disposto nas atuais normas vigentes sobre a utilização de aeronaves militares por autoridades de alto escalão, bem como naquelas atinentes à transparência de informações públicas que estejam sob a sua responsabilidade; 
	c) publiciza em sítio eletrônico as informações necessárias e suficientes à autorização para o transporte de autoridade, com respaldo no Decreto 10.267/2020, segundo as informações sob custódia da Força Aérea Brasileira (FAB) , não podendo extrapolar as suas competências, deveres e responsabilidades que lhe são outorgados em norma;  
	d) a obrigatoriedade disposta no art. 20, inciso III, da Lei 7.565/1986 (Código Brasileiro de Aeronáutica) não se aplica às aeronaves militares, como é o caso das aeronaves da FAB, conforme previsto no art. 107 da referida Lei 7.565/1986, devendo, por isso, ser afastado o entendimento de que seria obrigatória a elaboração de lista de passageiros em voos realizados pela FAB por demanda de autoridades e menos ainda a obrigação de manter e divulgar essas informações específicas;
	e) compete à autoridade solicitante manter diversas informações sobre o voo, inclusive o "registro daqueles que acompanham a autoridade na viagem", consoante previsto no art. 6º, inciso IV, do Decreto 10.267/2020;
	f) desborda do proporcional e do razoável exigir que a FAB seja responsabilizada pela divulgação de informações acerca de decisões que competem a autoridades públicas titulares de órgãos que detêm competências próprias, cujo controle e fiscalização não compete ao Comando da Aeronáutica; 
	g) não cabe ao Comando da Aeronáutica a responsabilidade de exercer a função de controle administrativo pelo uso de aeronaves militares que tenham seus voos disciplinados pelo Decreto 10.267/2020, que não lhe conferiu competência para emitir juízo discricionário sobre quem irá acompanhar as autoridades solicitantes arroladas no art. 2º dessa norma; 
	h) não há previsão legal que atribua competência ao Comando da Aeronáutica para fornecer informações acerca da lista de passageiros dos voos realizados pela FAB, quando do transporte de autoridades; 
	i) a previsão de competência da autoridade solicitante para fornecer a lista de acompanhantes ao invés do Comando da Aeronáutica não conflita com a Lei de Acesso à Informação, pois, conforme prevê o art. 8º da Lei 12.527/2011, "É dever dos órgãos e entidades públicas promover, independentemente de requerimentos, a divulgação em local de fácil acesso, no âmbito de suas competências, de informações de interesse coletivo ou geral por eles produzidas ou custodiadas."; (grifado) 
	j) a determinação contida no subitem 9.2 do Acórdão 1926/2022-TCU-Primeira Câmara, ao impor à FAB a obrigação de divulgar os dados de maneira ativa, conflita com o art. 6º, § 1º, do Decreto 10.267/2020, podendo, tal medida, representar uma intervenção indevida da Corte de Contas na esfera de atuação do Poder Executivo Federal, ferindo o princípio da separação dos poderes previstos no art. 2º da Constituição Federal; e
	k) não há como o Comando da Aeronáutica cumprir a determinação do TCU sem descumprir os termos do art. 6º, § 1º, do Decreto 10.267/2020; e
	l) cabe ao TCU exigir da autoridade solicitante a divulgação das informações indicadas no subitem 9.2 do acórdão recorrido, a qual detém a custódia dessas informações.
7.1. 	Com base nessas alegações, a recorrente pede, no mérito:  
	a) que se exclua a determinação para que a FAB passe a divulgar a lista de passageiros dos voos realizados pelo Comando da Aeronáutica; e
	b) que decida que o Comando da Aeronáutica não possui a custódia das informações descritas no subitem 9.2 do acórdão e que não lhe cabe atender à determinação constante do referido subitem.  
Análise
7.2.  	Não procede a alegação descrita no item 7, alínea "a", retro, eis que, diversamente do alegado, a falta de divulgação no sítio eletrônico da FAB da lista de passageiros dos voos por ela realizados, solicitados com base no Decreto 10.267/2020, constitui infringência à Lei de Acesso à Informação (LAI) , especialmente aos arts. 5º e 8º da Lei 12.527/2011, sendo, pois, regular a determinação exarada pelo TCU com fundamento no art. 250, inciso II, do Regimento Interno do Tribunal. 
7.3.	Da mesma forma, não procede a alegação exposta no item 7, alínea "b", pelos seguintes motivos: 
	a) não se discute nesta representação se o transporte de passageiros realizado pela FAB com base no Decreto 10.267/2020 é legal ou ilegal; e
	b) a ausência de divulgação no sítio eletrônico da FAB da lista de passageiros dos voos por ela realizados com fulcro no Decreto 10.267/2020 contraria, além da LAI, consoante informado no subitem precedente, os princípios da transparência e da publicidade, aos quais está sujeito o Comando da Aeronáutica. 
7.4.	Improcedentes, de igual modo, as alegações apontadas no item 7, alíneas "c" e "d", retro. 
7.5.	Diversamente do alegado pelo recorrente, a ausência de divulgação da lista de passageiros que efetivamente foram transportados pela FAB com base no Decreto 10.267/2020 dificulta ou impede o controle social do transporte de passageiros realizados com fundamento no referido decreto, os quais geram despesas, pagas pelo contribuinte, sendo, por isso, insuficientes as informações atualmente inseridas no sítio da FAB em atendimento às determinações constantes da LAI. 
7.6.	Ressalte-se que é o Comando da Aeronáutica que detém, de fato, a custódia primária das informações relativas aos passageiros por ela transportados, constantes do Diário de Bordo da lista de passageiros de que trata o art. 20, inciso III, da Lei 7.565/1986 (Código Aeronáutico Brasileiro) , conforme anotado no voto condutor do acórdão recorrido, e nada impede que tais informações sejam divulgadas pela FAB, centralizadamente, em atendimento aos princípios da transparência, publicidade, economicidade e eficiência:  
16.	Destaco, incialmente, que a presente representação está fundamentada em recusa do Comando da Aeronáutica em fornecer à Câmara dos Deputados, com base na Lei de Acesso à Informações, dados públicos que possui, a exemplo dos identificadores dos passageiros que utilizam suas aeronaves.
17.	Quanto a esse ponto, bem observou a SecexDefesa que o Código Aeronáutico Brasileiro, Lei 7.565/1986, prescreve como condição para voo no espaço aéreo brasileiro, salvo permissão especial, a existência de diário de bordo dos passageiros:
'Art. 20. Salvo permissão especial, nenhuma aeronave poderá voar no espaço aéreo brasileiro, aterrissar no território subjacente ou dele decolar, a não ser que tenha:
 (...) 
III - tripulação habilitada, licenciada e portadora dos respectivos certificados, do Diário de Bordo da lista de passageiros, manifesto de carga ou relação de mala postal que, eventualmente, transportar. (redação dada pelo art. 2º da Medida Provisória 1.089, de 29 de dezembro de 2021) '
18.	A esse respeito, são elucidativos os seguintes excertos da instrução (grifado no original) :
'11.	De plano, em que pese o Comando da Aeronáutica asseverar categoricamente que não dispõe das informações quanto aos eventos funcionais que motivam a utilização de suas aeronaves por autoridade federais em serviço, bem como do nome completo e do CPF dos passageiros que integram a comitiva da autoridade solicitante, o art. 20, III, do Código Aeronáutico Brasileiro (Lei 7.565/1986) , prescreve como condição para voo no espaço aéreo brasileiro, salvo permissão especial, a existência de Diário de Bordo da lista de passageiros.
12.	Assim, o próprio Código Aeronáutico Brasileiro exige essa relação de passageiros, para que qualquer aeronave possa voar no espaço aéreo brasileiro, aterrissar no território subjacente ou dele decolar, não se justificando qualquer afronta ao texto legal em vigor que disciplina a matéria.
 (...) 
19.	Como destacado na instrução anterior (peça 5) , observa-se que os dados no sítio eletrônico da Aeronáutica, relacionados aos voos realizados em suas aeronaves pelas autoridades previstas no Decreto 10.267/2020, são disponibilizados no formato de uma tabela que não permite a identificação dos passageiros, excetuando-se a autoridade requisitante, bem como não informa o motivo da solicitação da aeronave. Quanto aos passageiros, informa-se apenas a previsão da sua quantidade. E em relação ao motivo, informa-se apenas a hipótese entre as autorizadas no art. 3º, que são: emergência médica, segurança e viagem a serviço.'
 (...) 
21.	Portanto, uma vez que é obrigatória a elaboração do "Diário de Bordo de lista de passageiros" para que qualquer aeronave possa voar no espaço aéreo brasileiro, presume-se que tais listas existam para os voos realizados pela FAB por demanda de autoridades e que são mantidas pelo Comando da Aeronáutica, o qual, exceto nas situações previstas em lei, não aludidas nesses autos, deverá fornecêlas, também, quando requeridas com base no art. 11 da Lei de Acesso à Informação. Desse modo, especificamente quanto a essa informação, a representação deve ser considerada procedente.
Sobre esse ponto, deve ser determinado ao Comando da Aeronáutica que inclua a lista de passageiros nas informações que já divulga em seu site sobre os voos solicitados por autoridades, uma vez que a elaboração dessa lista é obrigatória por lei e não é sigilosa, e que o próprio Decreto 10.267/2020 estabelece que a relação de acompanhantes da autoridade deve obrigatoriamente ser fornecida quando solicitada com base na LAI.
7.7.	Especificamente no que diz respeito à exigência do Diário de Bordo das aeronaves militares, é preciso distinguir aeronaves militares para missões militares e aeronaves militares utilizadas para transportes de autoridades na forma prevista no Decreto 10.267/2020. No primeiro caso, para as missões militares, de que trata o art. 107, § 1º, parte final, da Lei 7.565/1986, é possível haver alguma restrição à aplicação do Código Brasileiro de Aeronáutica, notadamente nos casos em que a aeronave se encontre em missão de guerra ou treinamento em área específica, a teor do art. 14, § 6º, da Lei. 7.565/1986, o que não é o caso analisado nesta representação. Em relação aos voos realizados pela FAB com aeronaves militares para transporte de passageiros com fulcro no Decreto 10.267/2020, tem-se como plenamente aplicável o previsto no art. 20, inciso III, da Lei 7.565/1986, sendo, portanto, exigível o Diário de Bordo da lista de passageiros, a qual deverá ser divulgada com fundamento na LAI. 
7.8.	Não merecem acolhida as alegações descritas no item 7, alíneas "e", "f", "g" e "h", pelas seguintes razões:
	a) a determinação realizada pelo TCU não exclui a obrigatoriedade de a autoridade solicitante cumprir o disposto no art. 6º, inciso IV, do Decreto 10.267/2020, sendo importante consignar que eventualmente pode ocorrer de as informações constantes dos registros iniciais da autoridade solicitante não coincidir, exatamente, com os registros de voos efetivamente realizados pela FAB, conforme comentado no subitem 7.9, adiante; 
	b) a determinação do TCU ora questionada não constitui responsabilização da FAB acerca de decisões de competência de autoridades públicas a ela não vinculadas; na verdade, a determinação exarada pelo TCU se refere a atos praticados pela FAB e diz respeito a voos por ela realizados no transporte de passageiros com base no Decreto 10.267/2020, cujos registros devem ser publicizados com base na LAI;
	c) o Comando da Aeronáutica não está sendo induzido pelo TCU, por conta da determinação contida no subitem 9.2 do acórdão recorrido, a exercer a função de controle administrativo pelo uso de aeronaves militares que tenham seus voos disciplinados pelo Decreto 10.267/2020, porquanto, a responsabilidade pela caracterização da necessidade e da sua comprovação é da autoridade solicitante e não do Comando da Aeronáutica, consoante previsto nos arts. 5º e 6º do Decreto 10.267/2020, devidamente enunciado nos itens 27 ao 29 da proposta de deliberação condutora do acórdão recorrido; o que se pretende é que a lista de passageiros efetivamente presentes nos voos da FAB, realizados com base em solicitações de autoridades públicas mencionadas no referido decreto, seja objeto de publicização nos moldes previstos na LAI; e
	d) a LAI obriga a publicização dos atos praticados pelo Comando da Aeronáutica com base no Decreto 10.267/2020 (arts. 5º e 8º) , incluindo, inclusive, a lista de passageiros de voos realizados pela FAB com base no aludido decreto, os quais, ratifique-se, geram despesas públicas pagas pelo contribuinte, as quais estão sujeitas ao controle social em sua plenitude.   
7.9.	Não deve ser acolhido o argumento contido no item 7, alínea "i", retro, porquanto o TCU não afirmou no acórdão recorrido que a previsão de competência da autoridade solicitante para fornecer a lista de acompanhantes, ao invés do Comando da Aeronáutica, conflita com a LAI. Na verdade, a autoridade solicitante também está sujeita à LAI tanto quanto o Comando da Aeronáutica, a teor do art. 1º, parágrafo único, inciso I, da Lei 12.527/2011. Portanto, tem-se que o dever de um não exclui o do outro, segundo a competência de cada qual.  
7.10.	Reafirma-se que é o Comando da Aeronáutica que detém a custódia primária dos nomes dos passageiros efetivamente transportados pela FAB com base no Decreto 10.267/2020, consoante discorrido no subitem 7.6,  retro, cabendo esclarecer, inclusive, que poderá ocorrer a hipótese de um determinado passageiro constante da lista fornecida pela autoridade solicitante não embarcar no voo previsto e, neste caso, a lista da FAB é a que evidenciará o que de fato ocorreu no transporte de passageiros por ela realizado. Essa lista, ressalte-se, é a que deverá ser divulgada pelo Comando da Aeronáutica, imprimindo, assim, a transparência buscada e exigida pela Constituição Federal e pela LAI. 
7.11.	Importa esclarecer que essa conclusão não afasta a obrigatoriedade de a autoridade solicitante cumprir o disposto no art. 6º, § 1º, do Decreto 10.267/2020, porquanto o procedimento elencado no aludido dispositivo não se confunde com a divulgação prevista nos arts. 5º e 8º da Lei 12.527/2011. 
7.12.	Portanto, também diversamente do alegado pelo recorrente no item 7, alíneas "j", "k" e "l", retro, não há conflito algum entre a determinação contida no subitem 9.2 do acórdão recorrido e o disposto no art. 6º do Decreto 10.267/2020, pelos fundamentos apresentados no subitem precedente, sendo, pois, plenamente possível o Comando da Aeronáutica cumprir a determinação do TCU sem descumprir os termos do art. 6º, §1, do Decreto 10.267/2020, cabendo à autoridade solicitante divulgar as informações por ela custodiadas ou produzidas, na forma das normas de regência, estacando, novamente, que a custódia primária da lista de passageiros efetivamente transportados é do Comando da Aeronáutica, consoante alhures anotado.  
7.13.	Diante das considerações firmadas anteriormente, conclui-se que a divulgação centralizada pelo Comando da Aeronáutica da lista de passageiros efetivamente transportados pela FAB é a que melhor atende ao comando da LAI, à qual o Comando da Aeronáutica se submete, nos termos dispostos no parágrafo único do art. 1º da Lei 12.527/2011, devendo, por isso, ser mantida a determinação contida no subitem 9.2 do acórdão recorrido, rejeitando-se todas as alegações recursais do recorrente, motivo pelo qual o recurso por ele apresentado deve ser improvido. 
CONCLUSÃO 
8. 	Das análises anteriores, conclui-se que:   
a) a determinação contida no subitem 9.2 do acórdão recorrido ao Comando da Aeronáutica não afronta o disposto no art. 6º, § 1º, do Decreto 10.267/2020; 
b) cabe ao Comando da Aeronáutica, por possuir a custódia primária das informações indicadas no subitem 9.2 da deliberação recorrida, atender à determinação do TCU; e
c) as alegações recursais são improcedentes e não conduzem ao provimento do pedido de reexame.	 
8.1. 		Com base nas conclusões acima, apresenta-se a proposta de encaminhamento a seguir. 
PROPOSTA DE ENCAMINHAMENTO 
9.   	Diante do exposto, submete-se à consideração superior a presente análise do Pedido de Reexame interposto pelo Comando da Aeronáutica contra o Acórdão 1926/2022-TCU-Primeira Câmara, propondo-se, com fundamento no art. 48 da Lei 8.443/1992 c/c o art. 286, caput, do RI/TCU: 
a)  conhecer do recurso e, no mérito, negar-lhe provimento;
b) dar ciência ao recorrente e aos demais interessados da decisão que vier a ser proferida." 
	É o Relatório.

não há.

Não atuou.

Representação. Comando da Aeronáutica. Transparência de dados relativos ao uso de aeronaves da Força Aérea Brasileira (FAB) por parte de autoridades federais. Conhecimento. Procedência, Determinação. Recomendação. Pedido de reexame. Determinação do TCU ao Comando da Aeronáutica não afronta o art. 6º, § 1º, do Decreto 10.267/2020. Exigibilidade do Diário de Bordo da lista de passageiros transportados pela FAB com base no Decreto 10.267/2020. Por possuir a custódia primária das informações contidas na determinação do TCU, cabe ao Comando da Aeronáutica divulgá-las segundo os ditames da Lei de Acesso à Informação (LAI). Alegações recursais improcedentes. Não provimento do recurso. Ciência ao recorrente e aos demais interessados.

REPRESENTAÇÃO (REPR)

Unidade de Auditoria Especializada em Recursos (AudRecursos); Unidade de Auditoria Especializada em Governança e Inovação (AudGovernança).

Trata-se de pedido de reexame interposto pelo Comando da Aeronáutica contra o Acórdão 1926/2022-TCU-Primeira Câmara, de relatoria do Ministro-Substituto Weder de Oliveira. 
O aludido decisum apreciou representação formulada pelo Deputado Federal Gustavo Fruet, a respeito de possível violação do princípio da transparência no âmbito do Comando da Aeronáutica, por não disponibilizar os dados necessários ao controle da legalidade e da legitimidade do uso de aeronaves da Força Aérea Brasileira (FAB) pelas autoridades federais listadas no Decreto 10.267/2020.
Conforme contextualizado pelo voto condutor da decisão combatida, o representante encaminhou a este Tribunal cópia do requerimento de informação 637/2021 da Câmara dos Deputados, direcionado ao Ministério da Defesa, com base no art. 50, § 2º, da Constituição Federal, e nos arts. 115 e 116 do Regimento Interno daquela Casa Legislativa, por meio do qual foram solicitadas informações referentes a viagens de servidores públicos em aviões da FAB, no período de janeiro/2019 a maio/2021, especialmente sobre os ministros de Estado, dirigentes de empresas estatais e de agências reguladoras, bem como sobre as respectivas datas das viagens, destino, motivo do deslocamento e nomes dos acompanhantes. 
Em atendimento à Câmara dos Deputados, o Ministério da Defesa afirmou que os voos realizados no período citado se conformam às regras estabelecidas no Decreto 10.267/2020 e que os trechos voados foram publicados no portal da FAB na internet. No entanto, a Força Aérea alegou não possuir a relação dos acompanhantes das autoridades, pois o referido controle está a cargo dos solicitantes das aeronaves, conforme estabelecido no art. 6º, § 1º, do mencionado decreto, reproduzido a seguir:
"Art. 6º Compete à autoridade solicitante manter:
I - o registro das datas, dos horários e dos destinos de sua viagem;
II - o registro do motivo da viagem, abrangido dentre as hipóteses previstas no caput do art. 3º;
III - a comprovação da situação que motivou a viagem; e
IV - o registro daqueles que acompanharam a autoridade na viagem.
§ 1º Caso haja solicitação de informação nos termos do disposto na Lei nº 12.527, de 18 de novembro de 2011, ou requisição pelos órgãos de controle, competirá à autoridade solicitante a disponibilização das informações a que se refere o caput."
Ao examinar o mérito do feito, a então Secretaria de Controle Externo da Defesa Nacional e da Segurança Pública (SecexDefesa) aduziu que o art. 20, inciso III, do Código Aeronáutico Brasileiro (Lei 7.565/1986) prescreve como condição para voo no espaço aéreo brasileiro, salvo permissão especial, a existência de diário de bordo da lista de passageiros.
Outrossim, defendeu que a transferência da responsabilidade por disponibilizar os dados à autoridade solicitante, ainda que com respaldo no art. 6º, § 1º, do Decreto 10.267/2020, dificulta o controle social e o próprio exercício do controle interno e externo pelos órgãos competentes, porquanto pulveriza informações relevantes em diversas fontes.
Portanto, com exceção dos casos em que o sigilo se impõe - segurança da sociedade e do Estado - não haveria motivação para que a garantia imposta pela Lei de Acesso à Informação (Lei 12.527/2011) seja infringida mediante ato normativo regulamentar (Decreto 10.267/2020) , uma vez que obsta ou dificulta o direito constitucional de acesso à informação.
 Acolhendo tal posicionamento, o Acórdão 1926/2022-TCU-Primeira Câmara determinou ao Comando da Aeronáutica, com fundamento no art. 250, II, do RI/TCU, que, por força dos artigos 5º e 8º da Lei 12.527/2011 e do artigo 20, inciso III, da Lei 7.565/1986, passe a divulgar em seu sítio eletrônico a lista de passageiros dos voos realizados pela FAB e solicitados nos termos do Decreto 10.267/2020.
Nesta etapa processual, o Comando da Aeronáutica se insurgiu contra a referida determinação, apresentando as seguintes alegações:
o Tribunal de Contas da União não deteria competência constitucional e legal para fiscalizar condutas de órgãos públicos federais relativas à Lei de Acesso à Informação (Lei 12.527/2011) ;
não cometeu falha de natureza formal ou impropriedade que possa lhe impor a adoção de providências corretivas determinadas pelo TCU; 
o órgão cumpre estritamente o que está disposto nas atuais normas vigentes sobre a utilização de aeronaves militares por autoridades de alto escalão, bem como naquelas atinentes à transparência de informações públicas que estejam sob a sua responsabilidade; 
divulga em sítio eletrônico as informações necessárias e suficientes à autorização para o transporte de autoridade, com respaldo no Decreto 10.267/2020, segundo as informações sob custódia da Força Aérea Brasileira (FAB) , não podendo extrapolar as suas competências, deveres e responsabilidades que lhe são outorgados em norma;  
a obrigatoriedade disposta no art. 20, inciso III, da Lei 7.565/1986 (Código Brasileiro de Aeronáutica) não se aplica às aeronaves militares, como é o caso das aeronaves da FAB, conforme previsto no art. 107 da referida Lei 7.565/1986, devendo, por isso, ser afastado o entendimento de que seria obrigatória a elaboração de lista de passageiros em voos realizados pela FAB por demanda de autoridades e menos ainda a obrigação de manter e divulgar essas informações específicas;
compete à autoridade solicitante manter diversas informações sobre o voo, inclusive o "registro daqueles que acompanham a autoridade na viagem", consoante previsto no art. 6º, inciso IV, do Decreto 10.267/2020, não havendo meios para o Comando da Aeronáutica cumprir a determinação do TCU sem descumprir os termos do art. 6º, § 1º, do Decreto 10.267/2020;
não é proporcional e razoável exigir que a FAB seja responsabilizada pela divulgação de informações acerca de decisões que cabem a autoridades públicas titulares de órgãos que detêm atribuições próprias, cujo controle e fiscalização não compete ao Comando da Aeronáutica; 
não cabe ao Comando da Aeronáutica a responsabilidade de exercer a função de controle administrativo pelo uso de aeronaves militares que tenham seus voos disciplinados pelo Decreto 10.267/2020, que não lhe conferiu competência para emitir juízo discricionário sobre quem irá acompanhar as autoridades solicitantes arroladas no art. 2º dessa norma; 
não há previsão legal que atribua competência ao Comando da Aeronáutica para fornecer informações acerca da lista de passageiros dos voos realizados pela FAB, quando do transporte de autoridades; 
a previsão de competência da autoridade solicitante para fornecer a lista de acompanhantes ao invés do Comando da Aeronáutica não conflita com a Lei de Acesso à Informação, pois, conforme prevê o art. 8º da Lei 12.527/2011, "é dever dos órgãos e entidades públicas promover, independentemente de requerimentos, a divulgação em local de fácil acesso, no âmbito de suas competências, de informações de interesse coletivo ou geral por eles produzidas ou custodiadas"; 
a determinação contida no subitem 9.2 do Acórdão 1926/2022-TCU-Primeira Câmara, ao impor à FAB a obrigação de divulgar os dados de maneira ativa, conflita com o art. 6º, § 1º, do Decreto 10.267/2020, podendo, tal medida, representar uma intervenção indevida da Corte de Contas na esfera de atuação do Poder Executivo Federal, ferindo o princípio da separação dos poderes previsto no art. 2º da Constituição Federal; e
caberia ao TCU exigir da autoridade solicitante a divulgação das informações indicadas no subitem 9.2 do acórdão recorrido, a qual detém a custódia dessas informações.
Diante do exposto, o recorrente pede que se torne insubsistente a determinação que lhe foi expedida, bem como que decida que o Comando da Aeronáutica não possui a custódia das informações descritas no subitem 9.2 do acórdão e que não lhe cabe atender à determinação constante do referido subitem.
A Unidade de Auditoria Especializada em Recursos (AudRecursos) analisou os argumentos recursais e propôs, em pareceres uníssonos, negar provimento ao pedido de reexame ora em análise, mantendo inalterada a decisão combatida.  
II
Atendidos os requisitos de admissibilidade, conheço do recurso.
No mérito, acompanho integralmente o exame realizado pela unidade técnica, adotando-o como razões de decidir, sem prejuízo de tecer algumas considerações complementares.
Merece ser refutada a alegação de que esta Corte de Contas não teria competência para fiscalizar condutas de órgãos públicos federais relativas à Lei de Acesso à Informação. Consoante exposto pela AudRecursos, há vários entendimentos do TCU no sentido de que detém competência para a verificação dos mecanismos implantados pelos entes da administração pública federal com vistas ao cumprimento das disposições da Lei 12.527/2011  Contudo, eventual negativa de informações por parte dos jurisdicionados não configura ato de gestão passível de fiscalização pelo Tribunal (art. 1º, § 1º, da Lei 8.443/1992) , podendo o interessado recorrer à instância de controle competente, conforme disposto nos arts. 16 e 18 da mesma lei. Nesse sentido, cabe citar o Acórdão 2483/2018-TCU-Plenário, de relatoria do Ministro-Substituto Augusto Sherman Cavalcanti.
Vou além, pois o uso de aeronaves da FAB por autoridades possui particularidades que requerem a obrigação da divulgação das informações que foram objeto da determinação recorrida. Ora, ainda que se adote o entendimento de que o TCU realmente não possua competência para fiscalizar o cumprimento da Lei de Acesso à Informação (LAI) pelos órgãos e entidades federais, é indiscutível a atribuição constitucional para o TCU realizar a fiscalização contábil, financeira, orçamentária, operacional e patrimonial, prevista nos arts. 70 e 71 da Constituição Federal. Nesse aspecto, as aeronaves da FAB que realizam o transporte de autoridades são patrimônio da União e seu uso representa relevante dispêndio de recursos orçamentários e financeiros.
Assim, não há condições para o exercício do controle externo sobre os dispêndios decorrentes dos voos da FAB sem que se conheçam os passageiros transportados. O controle da legalidade da despesa, previsto nos incisos VIII e IX do art. 71 da Constituição Federal permite que esta Corte de Contas expeça a determinação ao órgão jurisdicionado, caso contrário não haveria garantias de que o emprego das aeronaves da FAB ocorreu sem qualquer desvio de finalidade.
Prosseguindo com o exame, trato do argumento de que a obrigatoriedade disposta no art. 20, inciso III, do Código Brasileiro de Aeronáutica não se aplica às aeronaves militares, como é o caso das aeronaves da FAB, conforme previsto no art. 107 da mesma lei. Nesse sentido, cabe transcrever o exame da unidade técnica, o qual acolho integralmente:
"7.7. Especificamente no que diz respeito à exigência do Diário de Bordo das aeronaves militares, é preciso distinguir aeronaves militares para missões militares e aeronaves militares utilizadas para transportes de autoridades na forma prevista no Decreto 10.267/2020. No primeiro caso, para as missões militares, de que trata o art. 107, § 1º, parte final, da Lei 7.565/1986, é possível haver alguma restrição à aplicação do Código Brasileiro de Aeronáutica, notadamente nos casos em que a aeronave se encontre em missão de guerra ou treinamento em área específica, a teor do art. 14, § 6º, da Lei. 7.565/1986, o que não é o caso analisado nesta representação. Em relação aos voos realizados pela FAB com aeronaves militares para transporte de passageiros com fulcro no Decreto 10.267/2020, tem-se como plenamente aplicável o previsto no art. 20, inciso III, da Lei 7.565/1986, sendo, portanto, exigível o Diário de Bordo da lista de passageiros, a qual deverá ser divulgada com fundamento na LAI." 
No que tange à alegação de que a determinação contida no subitem 9.2 do Acórdão 1926/2022-TCU-Primeira Câmara representa uma intervenção indevida da Corte de Contas na esfera de atuação do Poder Executivo Federal, ferindo o princípio da separação dos poderes, cabe esclarecer que é plenamente possível o Comando da Aeronáutica cumprir a determinação do TCU sem descumprir os termos do art. 6º, §1º, do Decreto 10.267/2020, cabendo à autoridade solicitante divulgar as informações por ela custodiadas ou produzidas, na forma das normas de regência. Por outro lado, a custódia primária da lista de passageiros efetivamente transportados é do Comando da Aeronáutica, por força do art. 20, inciso III, da Lei 7.565/1986.
Cabe ressaltar, ainda, que a ausência das informações requisitadas na determinação recorrida é que tem obstado a fiscalização contábil, financeira, orçamentária, operacional e patrimonial da União pelo Congresso Nacional, conforme demonstrou a representação que originou este processo, haja vista a prestação de informações parciais em resposta ao requerimento da Câmara dos Deputados, inviabilizando o controle da legalidade e da legitimidade do uso de aeronaves da Força Aérea Brasileira pela não disponibilização dos dados necessários.
Não se sustenta a afirmação do recorrente de não há previsão legal que atribua competência ao Comando da Aeronáutica para fornecer informações acerca da lista de passageiros dos voos realizados pela FAB, pois a própria Lei de Acesso à Informação exige tal providência. Conforme prevê o art. 8º da Lei 12.527/2011, "é dever dos órgãos e entidades públicas promover, independentemente de requerimentos, a divulgação em local de fácil acesso, no âmbito de suas competências, de informações de interesse coletivo ou geral por eles produzidas ou custodiadas".
Assim, nego provimento ao pedido de reexame do Comando da Aeronáutica, mantendo inalterada a decisão recorrida.
Ante o exposto, voto no sentido de que o Tribunal aprove a minuta de acórdão que submeto à consideração deste colegiado.
TCU, Sala das Sessões, em 9 de maio de 2023.
BENJAMIN ZYMLER 
Relator